【裁判字號】    95,交上易,57
【裁判日期】    950926
【裁判案由】    過失致死
【裁判全文】
臺灣高等法院高雄分院刑事判決        95年度交上易字第57號
上  訴  人  臺灣屏東地方法院檢察署檢察官
上  訴  人
即  被  告  丁○○
選任辯護人  鍾治漢律師
上列上訴人因被告過失致死案件，不服臺灣屏東地方法院93年度
交訴字第84號中華民國95年4 月28日第一審判決（起訴案號：臺
灣屏東地方法院檢察署93年度偵字第1274號），提起上訴，本院
判決如下：
    主  文
原判決撤銷。
丁○○因過失致人於死，處有期徒刑陸月，如易科罰金，以參佰
元折算壹日。
    事  實
一、丁○○於93年1 月31日下午駕駛車號9S-6177 號自用小客車
    ，沿屏東縣九如鄉○○路○段內側車道由北往南行駛，於同
    日16時25分許，行經九如路一段與玉水路設有號誌管制及行
    人穿越道之交岔路口時，原應注意車前狀況，隨時採取必要
    之安全措施，且依規定，汽車行近行人穿越道前，應減速慢
    行，俾能隨時採取必要之煞停、避讓措施，復依當時情形，
    路面乾燥、天候晴朗、日間有自然光線，視距良好，亦無不
    能注意之情事；因見其行駛方向之號誌由綠燈轉為黃燈之際
    ，為求快速通過路口，疏於注意，未予減速，貿然以每小時
    70公里之時速（該路段速限即為每小時70公里）通過上揭路
    口。適有吳蟬芳騎乘腳踏車沿玉水路由西南往東北方向，行
    經同一交岔路口，亦疏於注其行駛方向之號誌為紅燈即擅自
    闖越；丁○○見狀閃避不及，而於北往南方向停止線下游約
    25 至30 公尺處之內側車道處撞擊騎乘腳踏車之吳蟬芳。吳
    蟬芳受撞後彈落地面，因受有頭部外傷併顱內出血及胸部挫
    傷當場死亡，其所騎乘之腳踏車亦受撞斷為二截（過失毀損
    部分不成立犯罪）。
二、案經吳蟬芳之父甲○○訴由臺灣屏東地方法院檢察署檢察官
    偵查起訴。
    理  由
甲、程序事項:
(1)、按被告以外之人於審判外之言詞或書面陳述，除法律有規定
    者外，不得作為證據；被告以外之人於審判外之陳述，雖不
    符前四條之規定，而經當事人於審判程序同意作為證據，法
    院審酌該言詞陳述或書面陳述作成時之情況，認為適當者，
    亦得作為證據，刑事訴訟法第159 條第1 項、第159 條之5
    第1 項分別定有明文。查本案證人林美雄、劉榮華之警詢筆
    錄、偵訊筆錄，固均屬被告以外之人於審判外之言詞陳述，
    惟被告於本院審判程序對證人林美雄、劉榮華之警詢筆錄及
    偵查筆錄之證據能力表示無意見同意作為證據，本院審酌該
    等筆錄作成之狀況亦認為適當，依刑事訴訟法第159 條之5
    第1 項規定，證人林美雄、劉榮華之警詢筆錄、偵訊筆錄自
    有證據能力。
(2)、按除顯有不可信之情況外，公務員職務上製作之紀錄文書、
    證明文書，均得作為證據，刑事訴訟法第159之4條第1 款定
    有明文，是除能證明有顯不可信之情況外，公務員依其職務
    所製作之紀錄文書及證明文書，當然具有證據能力而得作為
    認定犯罪之證據。查卷內所附之屏東縣警察局里港分局道路
    交通事故現場圖、道路交通事故調查報告表（一）（二）、
    屏東警察局里港分局道路交通事故初步分析研判表、檢察官
    督同法醫師相驗被害人遺體時及其後所製作之相驗筆錄、相
    驗屍體證明書、驗斷書等文書，就其中有關本案車禍現場之
    相關車輛位置、煞車痕、現場道路之號誌與標線、當時路況
    、2 車之車損狀況、承辦警員至現場處理時之情形、被害人
    因何原因死亡、何時死亡等事實所作之紀錄，係屬記錄警員
    、檢察官（實際上係由書記官依檢察官指示製作）、法醫師
    基於其職務根據現場實況及查驗被害人遺體所製作之紀錄文
    書，因該等公務員有據實製作之義務，復無利害關係，而現
    場歷經相當時日，難以重建，實有尊重該等紀錄文書之必要
    性，且就該等紀錄，被告及其辯護人亦均曾未主張有任何刑
    事訴訟法第159 條之4 第1 款所定之顯不可信情況之例外條
    件存在，依刑事訴訟法159 條之4 第1 款之規定，該等文書
    有關上開事實紀錄部分，有證據能力，合先敘明。
乙、實體事項:
(一)、訊據上訴人即被告丁○○（下稱被告）對於其在93年1 月
      31日下午駕駛車號9S-6177號自小客車，沿屏東縣九如鄉
      ○○路○段內側車道由北往南行駛，行經與玉水路設有號
      誌管制及行人穿越道之交岔路口時未減速慢行，因見前方
      黃燈即將轉為紅燈，未予減速而以時速70公里之速度欲快
      速通過路口，致撞擊騎乘腳踏車之吳蟬芳倒地死亡之事實
      坦承不諱（本院卷第22、60頁），核與證人林美雄、於警
      詢證述: 「該女孩斜45度騎腳踏車要經過台三線，她是在
      台三線玉水路口樓房右前方斜向越過台三線，一輛白色轎
      車在綠燈轉換黃燈之時，車速可能有過快，發生事故當時
      省道台三線閃黃燈，玉水路當時是紅燈」」及證人劉榮華
      於偵查中證述「於肇事現場巡邏，於肇事現場約10公尺前
      見交通號誌為黃燈，我是在停止線前5 公尺就看到那個輪
      圈」之情節大致相符（偵卷第18-19 頁、第23頁），且有
      卷附之道路交通事故現場圖、道路交通事故調查報告表（
      一）（二）、屏東縣警察局交通隊警員劉榮華職務報告各
      1 分及現場照片14幀在卷可考（相驗卷第7-10、21-22 、
      25 -31頁）。而被害人吳蟬芳因本件車禍致頭部外傷併顱
      內出血、胸部挫傷死亡之事實，業經臺灣屏東地方法院檢
      察署檢察官督同法醫師相驗屬實，並製有勘（相）驗筆錄
      、相驗照片、勘驗筆錄、臺灣屏東地方法院檢察署驗斷書
      、臺灣屏東地方法院檢察署所出具之相驗屍體證明書等在
      卷可憑（相驗卷第37-44 頁）。
(二)、被告過失責任之認定：
  一、按汽車行駛時，駕駛人應注意車前狀況，隨時採取必要之
      安全措施；汽車行近行人穿越道前，應減速慢行，道路交
      通安全規則第94條第3 項、第103 條分別定有明文。而道
      路交通安全規則既規定：汽車「行近」行人穿越道前，駕
      駛人應有減速慢行之注意義務，則汽車駕駛人於駕駛汽車
      駛近行人穿越道之前，即應減速慢行，查車禍現場之九如
      路一段限速每小時70公里，被告雖辯稱當時其駕車時速亦
      為70公里，故無超速云云，汽車行經設有行人穿越道之號
      誌化路口，本應減速慢行，亦即車行速度應低於原來之最
      高限速70公里，故被告主張其通過路口並無超速云云，不
      能解免其行近行人穿越道前未減速慢行之責任。
  二、被告坦承：「我當時是往屏東方向行駛內側車道，死者由
      玉水路出來，我車子前保險桿撞到對方腳踏車座椅後面一
      點的位置，車禍前我有看到腳踏車過來，但不到2 秒就撞
      上了，當時我看到他時，他已在內車道與外車道之間，我
      時速約70公里等語（相驗卷第11、34頁）」，證人林美雄
      於警詢證稱: 「該女孩斜45度騎腳踏車要經過台三線，她
      是在台三線玉水路口樓房右前方斜向越過台三線，一輛白
      色轎車在綠燈轉換黃燈之時，車速可能有過快，發生事故
      當時省道台三線閃黃燈，玉水路當時是紅燈」等語（相驗
      卷第73頁），證人即吳蟬芳之父親甲○○亦於偵查中供稱
      : 「如果吳蟬芳由玉水路方向回家，需左轉往九如市區方
      向前進」等語（相驗卷第44頁），堪認被告所稱吳蟬芳係
      由玉水路穿出，欲通過九如路一段，吳蟬芳當時之行進方
      向，應可認定，茲由被告與證人之供詞，卷附之道路交通
      事故現場圖、現場照片等判斷重建肇事現場，說明如下：
    1.肇事路段為一號誌化路口，九如路一段為省道台三線，以
      中央分隔島實體分隔，雙向各有二快車道及一機慢車道，
      玉水路為雙向二車道，以分向限制雙黃實線分隔。
    2.被告駕駛車號6S-6177 號自小客車肇事後停在九如路一段
      上，車身在行人穿越道線下游，車尾與行人穿越道線之起
      點距離約3.9 公尺，左前、後車輪距九如路一段南側路口
      中央分隔島延伸線縱向距離各約4.6 公尺，車身左側約與
      九如路一段南向內側與外側快車道之車道線延伸線貼齊。
      吳蟬芳騎乘之腳踏車把手與後段位置在中央分隔島前端，
      腳踏車前輪終止位置在對向車道近行人穿越道路，腳踏車
      輪擦痕距九如路一段路口北側中央分隔島延伸線縱向距離
      30.1公尺，橫向距離3.8 公尺，而腳踏車刮地痕起點與終
      點分別距九如路一段路口北側中央分隔島延伸線縱向距離
      33.6公尺、35公尺，橫向距離1.8 公尺、1. 4公尺，現場
      並無煞車痕跡。
    3.就車損狀況及現場散落物而言，吳蟬芳騎乘之腳踏車車禍
      後斷成二截，前輪與腳踏車車體分離，二只鞋子，其一距
      離九如路一段路口北側中央分隔島延伸線縱向距離31.5公
      尺，橫向距離4.4 公尺，其一在對向車道靠近路口南側中
      央分隔島行人穿越道前；被告之自小客車前車牌有明顯之
      撞凹損變形，引擎蓋撞擊後凸起，前擋風玻璃左半邊破裂
      。以上有道路交通事故現場圖、照片在卷可考。（相驗卷
      第8、25-31頁）。
    4.綜合以上被告與證人之供詞以及被告之自小客車前車牌有
      明顯之撞凹損變形，引擎蓋撞擊後凸起之情形，堪認吳蟬
      芳係騎乘腳踏車由玉水路西南往東北方向騎出，欲斜向穿
      越九如路一段，因而與由九如路一段由北往南方向疾駛而
      來之被告之自小客車之正前車頭發生碰撞，因此，二車係
      正面斜向發生碰撞，應無疑問。又觀被告自小客車擋風玻
      璃左上角破損（相驗卷第31頁），顯示吳蟬芳之腳踏車有
      因撞擊而彈起因此撞擊擋風玻璃之情形，又被告之自小客
      車引擎蓋僅有因撞擊後之凸起，並無引擎蓋遭直接撞擊之
      凹陷撞痕，顯示被告之行車速度相當之快，因而使撞擊後
      之腳踏車飛起後直接撞擊擋風玻璃而並無先彈跳至引擎蓋
      。又按，腳踏車需倒地後始會造成刮地痕，故碰撞地點應
      係在腳踏車刮地痕起點之上游始合乎物理慣性原理，由警
      繪之現場圖標示刮地痕上游有吳蟬芳之一只鞋子，因必須
      碰撞後始會產生鞋子脫落，而由吳蟬芳所穿著之其中一只
      鞋子脫落距離九如路一段路口北側中央分隔島延伸線之縱
      向距離為31.5公尺，堪認兩車碰撞位置應約略在九如路一
      段台三線上，北往南方向之停止線下游約25-30 公尺左右
      。足見被告係駕駛自小客車由北往南方向，快速直行九如
      路一段，行進間發現其右前方有腳踏車斜出穿越九如路一
      段，雖採取緊急避煞撞擊之動作，惟仍撞擊被害人倒地之
      事實，堪以認定。
    5.被告於警詢自承：當時時速70公里，以此高速駛入上揭路
      口，被害人為一騎乘腳踏車之女子，衡情速度不至於過快
      而致令被告無法立即反應而採取避煞措施，況肇事路口之
      南北中央分隔島之距離約有58.7公尺（見警繪交通事故現
      場圖），顯示肇事路口寬大，又當時車流量不大，並經證
      人余玉琴供證明確（相驗卷第45-46 頁），顯見當時被告
      並無任何視線阻礙之處，當時被告若能於行近行人穿越道
      時，減速慢行以注意觀察行人穿越道上及緊臨行人穿越道
      之兩側道路上之車前狀況，其應能及早發現被害人正騎乘
      腳踏車斜穿九如路一段之道路，而能及時採取必要之安全
      措施，被告係駕駛汽車之人，應能注意遵守上揭注意義務
      之規定，俾能隨時採取必要之煞停、避讓措施，復依當時
      情形，亦無不能注意情事，竟疏未注意車前狀況，減速慢
      行，而快速穿越該路口，致其發現被害人出現在其所駕駛
      之汽車前方時，已然煞停、閃避不及，其駕駛之汽車正面
      車頭直接撞及被害人，致被害人倒地死亡，應可認定。
  三、按汽車行近行人穿越道前，應減速慢行，又汽車行駛時，
      駕駛人應注意車前狀況，並隨時採取必要之安全措施，道
      路交通安全規則第103 條、第94條第3 款分別定有明文，
      如前所述，此為被告應知悉與注意之事項，而被告領有汽
      車駕駛執照，（警卷第16頁），其高職畢業學歷（警卷第
      11頁）之智識程度非低，以及當時天候晴、有日間自然光
      線，道路為柏油路面乾燥無缺陷、無障礙物、視距良好，
      有前開道路交通事故調查報告表各項記載足供參考，依當
      時情形並無不能注意之情事，被告竟於駕駛自小客車行近
      行人穿越道前疏未減速慢行，亦疏未注意車前狀況，致碰
      撞騎乘腳踏車沿玉水路由西南往東北斜穿該交岔路口而擅
      自闖越紅燈騎乘腳踏車之被害人吳蟬芳，被告就本件車禍
      之發生，自有應注意能注意而不注意之過失。本件經送中
      央警察大學鑑識科學研究委員會鑑定結果，亦認為注意車
      前狀況為汽車駕駛人之一般注意規定，於號誌化口亦應適
      用，而被告行經行人穿越道，未減速慢行則為肇事次因，
      此有中央警察大學95年1 月24日第0000000000號鑑定意見
      書附卷供憑（外放）其鑑定意見均類同本院前開認定，被
      害人吳蟬芳因本件車禍導致頭部外傷併顱內出血及胸部挫
      傷而不治死亡，被告前開過失行為與被害人之死亡間顯有
      相當因果關係。被害人雖有違規闖越紅燈穿越道路之過失
      ，為本件車禍之肇事主因，然仍不能解免被告之責任，併
      此敘明。綜上所述，本件事證明確，被告犯行已堪認定，
      應依法論科。
(三)、核被告丁○○所為係犯刑法第276 條第1 項過失致人於死
      罪。又本件車禍發生時適有屏東縣警察局交通隊小隊長潘
      盛輝、劉榮華及林景泉3 人駕車行經該路口，彼等因見腳
      踏車輪圈飛落中央分隔島前，遂下車查看，潘盛輝小隊長
      只見被告站立肇事車輛旁撥打手機，並無他人在場，因而
      懷疑其為肇事者，經向被告詢問後，被告坦承為肇事者，
      此有屏東縣警察局交通隊警員劉榮華製作之報告（臺灣屏
      東地方法院檢察署93年度相字第74號卷第72頁）及原審公
      務電話記錄（原審卷第116 頁）各1 份在卷供參；因此警
      方人員顯係根據車禍現場狀況，進而懷疑被告為肇事者，
      並非單純主觀上之臆測而已。揆諸前開判例見解，應認警
      察人員於被告坦承肇事前，即已發覺本件犯罪，被告並無
      適用自首規定之餘地，附此敘明。又刑法於94年2 月2日
      修正公布，95年7 月1 日施行，有關過失致死罪，其法定
      刑有關得併科2000元以下罰金部分，依新修正之刑法施行
      法第1 條之1 規定，中華民國94年1 月7 日刑法修正施行
      後，刑法分則編所定罰金之貨幣單位為新台幣。94年1 月
      7 日刑法修正時，刑法分則編未修正之條文定有罰金者，
      自94年1 月7 日刑法修正施行後，就其所定之數額提高為
      30倍。但72年6 月26日至94年1 月7 日新增或修正之條文
      ，就其所定數額提高為3 倍。查上開併科2000元以下罰金
      部分，於72年6 月26日至94年1 月7 日間，非新增之或修
      正過之條文，則依刑法施行法第1 條之1 第2 項前段之規
      定，應提高為30倍，即係新台幣6 萬元。而依罰金罰鍰提
      高標準條例第1 條之規定，依法律應處罰金罰鍰者，就其
      原定數額提高為2 倍至10倍。但法律已依一定比率規定罰
      金或罰鍰之數額或倍數者，依其規定。而依行政院會銜司
      法院於72年7 月27日發布，同年8 月1 日施行，有關刑法
      定有罰金各條，提高為10倍。是前開併科罰金2000元，提
      高為10倍，即併科罰金2 萬元，再者銀元與新台幣之比率
      為1 比3 ，故以新台幣計算，本條併科罰金部分即為新台
      幣6 萬元以下。新舊法有關併科罰金之比較結果，均相同
      ，對被告並無有利或不利。是法定刑併科罰金刑部分比較
      之結果，應適用行為時法即舊刑法。依修正後刑法第2 條
      1 項規定，應適用行為時法。又被告於行為後，原刑法第
      41條第1 項規定：「犯最重本刑為五年以下有期徒刑之刑
      之罪，而受六月以下有期徒刑或拘役之宣告，因身體、教
      育、職業或家庭之關係或其他正當事由，執行顯有困難者
      ，得以一元以上三元以下折算一日，易科罰金。但確因不
      執行所宣告之刑，難收矯正之效，或難以維持法秩序者，
      不在此限。」。該條文於94年1 月7 日經立法院修正，於
      同年2 月2 日經總統公布於95年7 月1 日施行之刑法第41
      條第1 項前段則規定：「犯最重本刑為五年以下有期徒刑
      以下之刑之罪，而受六個月以下有期徒刑或拘役之宣告者
      ，得以新臺幣一千元、二千元或三千元折算一日，易科罰
      金。」比較修正前後之易科罰金折算標準，以95年7 月1
      日修正公布施行前之規定，較有利於被告，則應依刑法第
      2 條第1 項前段，適用修正前刑法第41條第1 項前段規定
      ，仍以銀元300 元，即新台幣900 元折算1 日，併予敘明
      。
(四)、原審對被告予以論罪科刑，固非無見，惟查本件因被告之
      駕車疏忽，造成被害人年輕生命遭剝奪而無可回復，致被
      害人家屬鉅大之心理傷痛，原審僅判處被告有期徒刑4 月
      ，如易科罰金，以3 百元折算壹日，輕忽生命之無價，判
      刑顯然過輕，檢察官執此指摘原審判決量刑過輕為有理由
      。被告上訴意旨否認犯罪，則未足採，至於公訴人循告訴
      人之請求對被告提起上訴，認被告有闖紅燈云云，然被告
      於本案不能證明有闖紅燈之情，有證人林美雄、劉榮華、
      乙○○、丙○○之證述在卷（相驗卷第73頁、偵卷第18-1
      9 頁、本院卷第62-65 頁），公訴人執此上訴，並無理由
      。惟原判決既有前揭可議之處，仍屬無可維持，應由本院
      將原判決撤銷改判。爰審酌被告之智識程度、無犯罪前科
      、惟其行經行人穿越道未減速慢行造成年僅13歲餘之被害
      人死亡、白髮人送黑髮人，情何以堪，犯後僅賠償告訴人
      150 萬元之強制責任險，其餘並未賠償，而未與被害人家
      屬達成和解，惟犯後坦承犯行，及被害人對本件車禍有過
      失等一切情狀，量處如主文第二項所示之刑，並諭知易科
      罰金折算標準。
(五)、據上論斷，應依刑事訴訟法第369 條第1 項前段、第364
      條、第299 條第1 項前段，修正後刑法第2 條第1 項前段
      、刑法第276 條第1 項、修正前第41條第1 項前段，修正
      前罰金罰鍰提高標準條例第1 條前段、第2 條，判決如主
      文。
本案經檢察官邱榮藏到庭執行職務。
中    華    民    國    95    年    9    月    26    日
                  刑事第八庭    審判長法  官  李炫德
                                      法  官  蔡國
                                      法  官  簡志瑩
以上正本證明與原本無異。
不得上訴。
中    華    民    國    95    年    9    月    26    日
                                      書記官  白  蘭
附錄本件判決論罪科刑法條:
中華民國刑法第276條第1項
（過失致死罪）
因過失致人於死者，處2 年以下有期徒刑、拘役或2000元以下罰
金。


司法院資訊處製作；財團法人民間司法改革基金會備份。
